【裁判字號】    94,訴,768
【裁判日期】    950320
【裁判案由】    損害賠償
【裁判全文】
臺灣板橋地方法院民事判決               94年度訴字第768號
原      告  新鎔園餐廳有限公司
法定代理人  甲○○
訴訟代理人  李進成律師
被      告  乙○○
            丙○○
上列當事人間損害賠償事件，本院於民國95年3月6日言詞辯論終
結，判決如下：
    主  文
被告乙○○應給付原告新臺幣柒拾萬肆仟伍佰零伍元及自民國九
十四年七月二十六日起至清償日止，按年息百分之五計算之利息
。
原告其餘之訴駁回。
訴訟費用由被告乙○○負擔。
本判決第一項於原告以新臺幣貳拾肆萬元為被告乙○○供擔保後
，得為假執行。但被告乙○○如於執行標的物拍定、變賣或物之
交付前，以新臺幣柒拾萬肆仟伍佰零伍元為原告供擔保，或將請
求標的物提存，得免為假執行。
原告其餘假執行之聲請駁回。
    事實及理由
一、程序方面：
  (一)被告乙○○未於最後言詞辯論期日到場，核無民事訴訟法第
    386 條各款所列情形，爰依原告之聲請，由其一造辯論而為
    判決。
  (二)原告於訴狀送達後，將訴之聲明由「被告應連帶給付原告新
    臺幣（下同）854,505 元及自本繕本（起訴狀）送達之翌日
    起至清償日止，按年息百分之五計算之利息。」變更為「被
    告應給付原告704,505 元及自本繕本（更正訴之聲明狀）送
    達之翌日起至清償日止，按年息百分之五計算之利息。如有
    其中一被告已給付，在其給付之範圍內，另一被告免除給付
    之義務。」，屬減縮應受判決事項之聲明，核其請求之基礎
    事實同一，亦不甚礙被告之防禦及訴訟之終結，依民事訴訟
    法第255 條第1 項第2、3、7 款之規定，應予准許。
二、原告主張：
  (一)原告為專辦酒席宴客之餐廳，在臺北縣新莊市素有口碑，營
    收不錯。惟近年來公司開始出現虧損現象，眾股東抱怨連連
    ，經原告查帳結果，始知被告乙○○利用職務之便侵吞公款
    ，致原告虧損連連。按公司之會計流程為被告乙○○於櫃檯
    收款（櫃檯會計），再交給被告丙○○入帳（內部會計）。
    茲將被告乙○○侵占之種類及金額陳明如次：1.客人已付之
    餐費：(1)民國93年6月19日，283,395元。(2)93年7月3日，40
    5,410元。(3)93年7月13日，311,700 元。2.客人預付之訂金
    ：(1)93年7月17日，5,000元。(2)93年7月25日，6,000元。(3)
    93年7月25日，5,000元。(4)93年7 月26日，5,000 元。(5)93
    年8月3日，10,000元。(6)93年8月8日，3,000元。計1,034,5
    05元（如附表所示）。因被告乙○○擔任公司會計已多年，
    目前所查只是發現之當時幾個月內的帳目，實有十分合理正
    當的懷疑數目不只這些。尤其連三、四十萬元的大筆喜宴餐
    費，被告乙○○都敢侵占，顯然得手太多次已近麻木。
  (二)被告乙○○為原告所聘之會計人員，負責櫃檯收款之工作，
    惟至93年8 月間，原告發現被告乙○○所負責之收款工作帳
    目不明，經查發現乙○○確有利用職務之便侵吞所收公款之
    事實，在罪證確鑿下被告乙○○並已就上開金額逐一承認侵
    吞之實。被告丙○○乃告訴人所聘負責內部記帳之人員，亦
    可謂為公司之總會計，被告乙○○所收之款項皆應交予丙○○記帳。原告公司規定喜宴帳款應在3 日內入帳，一般公司
    行號簽帳最遲應在次月收齊，被告丙○○每月除薪水外，另
    額外領有3,000 元之特別加給，就是負責對外「喜宴帳款應
    在3 日內，一般公司行號簽帳最遲應在次月」之催收工作（
    被告丙○○要去用餐人處收款），故其自有追查責任。然原
    證一之客戶簽認單都是喜宴餐費，金額都是三、四十萬元，
    標的甚大，不可能不知，其竟怠忽職責，拖了2 個月都尚未
    追查。93年6 月19日如果當時被告丙○○有催收，被告乙○○就沒有辦法侵占那麼多錢，被告丙○○違反義務，實有過
    失。
  (三)原告公司規定訂喜宴酒席之流程為：1.定金收到後要繳給被
    告，被告丙○○不可能不知，並需在喜定席簿上記載。2.前
    3 天叫喜宴材料由被告丙○○驗貨，蓋被告丙○○負責收支
    ，驗貨俾以知悉材料進來沒有，以便日後付款依據。3.喜宴
    當天被告丙○○應幫忙收帳。4.如沒有進帳，隔日就應催帳
    。被告乙○○於本件係屬故意侵害原告之財產權、被告丙○○則係過失致原告財產權造成損害，二人縱無共同侵權之合
    意，但卻對於原告之損害有共同的原因。此於法理上係屬不
    真正連帶債務，依實務上之見解，認被告應給付原告損害額
    及法定利息，但如有其中一被告已給付，在其給付之範圍內
    ，另一被告免除給付之義務。爰依民法第184條第1項前段、
    第185 條之規定提起本件訴訟等語。併為聲明：(一)被告應給
    付原告704,505 元及自本繕本（更正訴之聲明狀）送達之翌
    日起至清償日止，按年息百分之五計算之利息。如有其中一
    被告已給付，在其給付之範圍內，另一被告免除給付之義務
    。(二)原告願供擔保，請准宣告假執行。
三、被告乙○○則以：我是出納負責收錢，客人消費都會給錢。
    只是有時候三、五天至一星期，我有侵占客人所付之款項1,
    034,505 元等語，資為抗辯。併為答辯聲明：(一)原告之訴及
    假執行之聲請均駁回。(二)如受不利判決，被告願供擔保，請
    准宣告免為假執行。
四、被告丙○○則以：
  (一)被告丙○○遭原告提出業務侵占告訴，經臺灣板橋地方法院
    檢察署檢察官以94年度偵字第4323號為不起訴處分在案。被
    告乙○○（業經檢察官起訴）於該案中亦供承上開款項（1,
    034,505 元）係由伊利用職務機會獨自侵占等語，因被告乙○○在原告餐廳1 樓櫃檯收款（櫃檯會計），再交給在原告
    餐廳2 樓負責入帳（內部會計）之被告丙○○，被告丙○○
    只能依被告乙○○每日繳交之報表，始知每日收款情形，被
    告丙○○不知被告乙○○櫃檯作業情形。被告丙○○於應收
    帳款未收回時，即向被告乙○○催促儘快催收，被告乙○○
    經數次催收後，始承認於93年7 月侵吞且未列於報表上，被
    告丙○○始終被蒙在鼓裡，被告丙○○發現後隨即於93年7
    月中旬向上級經理黃美玉及總經理丁○○報告，並與該2 人
    向被告乙○○追索款項，被告丙○○於第一時間即依分層負
    責向上級報告，尋求協助。被告丙○○亦為原告公司股東之
    一，被告乙○○侵吞公款，亦損及被告丙○○之權益，被告
    丙○○豈會知而不報。
  (二)被告丙○○對於被告乙○○在工作上並無指揮監督或管理之
    上下級關係，而係同為原告公司之基層員工，為一平行階層
    。
  (三)原告公司給予被告丙○○之3,000 元，係因原告公司未提供
    車輛給被告丙○○外出收帳款，而補助被告丙○○自備交通
    工具外出收帳款之油料錢及車輛耗損。
  (四)如附表編號1至3所示之三筆帳是客人來繳錢，被告乙○○收
    到沒有把錢交給公司，我不知道這件事情所以沒有記帳，93
    年7 月中旬我核對帳單問被告乙○○時她才講，總經理早我
    一步就知道客人有來付款，這是之後同事推論的。原告公司
    沒有規定客人的錢必需三天內入帳，原告公司沒有給我確定
    的時間內催收，正常我是等1 個月，客人沒有付款我才會想
    辦法去把錢收回來等語，資為抗辯。併為答辯聲明：(一)原告
    之訴及假執行之聲請均駁回。(二)如受不利判決，被告願供擔
    保，請准宣告免為假執行。
五、兩造均不爭執之事實：
  (一)被告乙○○因上開業務侵占事實（金額計1,034,505 元），
    經臺灣板橋地方法院檢察署檢察官以94年度偵字第4323號提
    起公訴，而由本院以94年度易字第667 號判決有罪確定。另
    被告丙○○則獲同署檢察官以94年度偵字第4323號為不起訴
    處分確定在案。
  (二)被告乙○○於案發後已陸續向原告清償計33萬元。
  (三)被告乙○○自88年9 月起任職於原告公司擔任外場櫃檯會計
    ，負責原告公司新鎔園餐廳應收帳款及記帳業務。被告乙○○應於每日將所收款項及帳單置於保險箱，隔日再由原告公
    司餐廳總會計即被告丙○○核對後，層報該餐廳總經理丁○○核閱後，由被告丙○○將所收款項存入餐廳帳戶。
六、按「因故意或過失，不法侵害他人之權利者，負損害賠償責
    任。」、「數人共同不法侵害他人之權利者，連帶負損害賠
    償責任﹔不能知其中孰為加害人者，亦同。造意人及幫助人
    ，視為共同行為人。」，民法第184條第1 項前段、第185條
    定有明文。又共同侵權行為之成立，以各加害行為有客觀的
    共同關連性，亦即各加害行為均為其所生損害之共同原因為
    已足，不以各行為人間有意思聯絡為必要，其行為係出於故
    意或過失，在所不問，雖僅其中一人為故意，他為過失，亦
    得成立（最高法院83年臺上字第742 號判決意旨參照）。又
    不真正連帶債務係謂數債務人具有同一目的，本於各別之發
    生原因，對債權人各負全部給付之義務，因債務人中一人為
    給付，他債務人即應同免其責任之債務（最高法院88年臺上
    字第3271號判決意旨參照）。
七、原告主張之事實有關被告乙○○部分，已據其提出與所述相
    符之客戶簽認單、訂金憑單、營業日報表、乙○○手稿（見
    本院卷第7 至9 頁、第85至89頁）為證，並有臺灣板橋地方
    法院檢察署檢察官94年度偵字第4323號起訴書及本院94年度
    易字第667 號刑事判決附卷可稽，且為被告乙○○所不爭執
    （見本院卷第41頁）。是原告此部分之主張，應信為真實。
    又被告乙○○於案發後已陸續向原告清償計33萬元之事實，
    亦為兩造所不爭執，堪信為真，此部分原告應不得再請求被
    告乙○○賠償。則原告據此事實主張：被告乙○○應依民法
    第184 條第1 項前段之規定，請求被告乙○○賠償原告704,
    505 元（即1,034,505 元減去33萬元）及法定遲延利息，即
    屬有據，應予准許。
八、原告主張：被告丙○○任總會計之職，每月除薪水外，另額
    外領有3,000 元之特別加給，就是負責對外「喜宴帳款應在
    3 日內，一般公司行號簽帳最遲應在次月」之催收工作。然
    原證一之客戶簽認單都是喜宴餐費，金額都是三、四十萬元
    ，標的甚大，不可能不知，其竟怠忽職責，拖了2 個月都尚
    未追查，93年6 月19日如果當時被告丙○○有催收，被告乙○○就沒有辦法侵占那麼多錢，被告丙○○違反義務，實有
    過失等語。被告丙○○則辯稱如上。經查：
  (一)按民事訴訟如係由原告主張權利者，應先由原告負舉證之責
    ，若原告先不能舉證，以證實自己主張之事實為真實，則被
    告就其抗辯事實即令不能舉證，或其所舉證據尚有疵累，亦
    應駁回原告之請求。又請求履行債務之訴，除被告自認原告
    所主張債權發生原因之事實外，應先由原告就其主張此項事
    實，負舉證之責任，必須證明其為真實後，被告於其抗辯事
    實，始應負證明之責任，此為舉證責任分擔之原則（最高法
    院17年上字第917號、43年臺上字第377號判例意旨參照）。
    又損害賠償之債，以有損害之發生及有責任原因之事實，且
    二者之間，須有相當因果關係為成立要件。
  (二)被告乙○○自88年9 月起任職於原告公司擔任外場櫃檯會計
    ，負責原告公司新鎔園餐廳應收帳款及記帳業務。被告乙○○應於每日將所收款項及帳單置於保險箱，隔日再由原告公
    司餐廳總會計即被告丙○○核對後，層報該餐廳總經理丁○○核閱後，由被告丙○○將所收款項存入餐廳帳戶（兩造所
    不爭執）。被告乙○○利用業務上收款之機會，連續未將如
    附表所示之9 筆總計1,034,505 元侵占入己，挪作他用。被
    告乙○○於刑案偵查（臺灣板橋地方法院檢察署94年度偵字
    第4323號）中並供稱：「因為錢是我收到，我沒有報給總會
    計，所以沒人知道客人何時來付錢，後來是丙○○催我有些
    簽單還沒入帳，我先騙他客人還沒來付，後來騙不下去只好
    承認」等語（有上開臺灣板橋地方法院檢察署檢察官94年度
    偵字第4323號起訴書、不起訴處分書及本院94年度易字第66
    7 號判決附卷可稽），足見被告乙○○於收受客人款項後，
    若未登錄帳冊回報，短時間內被告丙○○應不知情。
  (三)被告丙○○須負責催收帳款之工作，其中喜宴之應收帳款客
    人於3 日內未付款就要催收。被告丙○○係於93年8 月份告
    訴原告公司總經理丁○○有80幾萬元帳款沒有收回來，是被
    告乙○○拿去用等情，業據證人丁○○到庭證述明確，且為
    被告丙○○所不爭執，應信為真。是被告丙○○辯稱：原告
    公司沒有規定客人的錢必需3 天內入帳，原告公司沒有給我
    確定的時間內催收。被告丙○○發現被告乙○○之侵占行為
    後隨即於93年7 月中旬向上級總經理丁○○報告等語，即屬
    無據，洵無足採。由此可見，被告丙○○負責催收帳款之工
    作，其中喜宴之應收帳款客人於3 日內未付款就要催收。又
    被告乙○○係自93年6月19日起至93年8 月8日止，連續侵占
    原告公司之現金收款計1,034,505 元，其中如附表編號1至3
    所示之現金，均為喜宴之應收帳款等事實，已如前述，且被
    告丙○○自認：係因向被告乙○○催促儘快催收，被告乙○○經數次催收後，始承認於93年7 月侵吞且未列於報表上，
    被告丙○○始發現，而隨即於93年7 月中旬向上級經理黃美
    玉報告。正常我是等1 個月，客人沒有付款我才會想辦法去
    把錢收回來等情，且辯稱：原告公司沒有規定客人的錢必需
    3 天內入帳，原告公司沒有給我確定的時間內催收等語。足
    見被告丙○○確未於93年6 月24日起即積極地向客人或向被
    告乙○○催收。
  (四)被告丙○○係於93年8 月份告訴原告公司總經理丁○○有80
    幾萬元帳款沒有收回來，是被告乙○○拿去用等情，已如前
    述，而被告丙○○辯稱：被告丙○○發現被告乙○○之侵占
    行為後隨即於93年7 月中旬向上級經理黃美玉報告等語，姑
    不論是否屬實，縱認屬實，而認被告丙○○並無怠於告知原
    告公司相關人員。惟查，被告丙○○確未於93年6 月24日起
    即積極地向客人或向被告乙○○催收上開喜宴之應收帳款，
    被告丙○○遲至93年7 月間始發現被告乙○○之侵占行為，
    已如前述，足見被告丙○○仍有未盡依規定應自93年6 月24
    日起即積極催收上開喜宴之應收帳款之義務。反之，若認被
    告丙○○除未盡上開催收義務外，尚有未盡告知原告公司有
    關被告乙○○之侵占行為之義務屬實。但查，被告丙○○違
    反上開催收義務及告知義務之行為，未必即招致被告乙○○
    之上開侵占行為或原告公司之財產上損害；若無被告丙○○
    違反上開催收義務及告知義務之行為事實，亦未必即無被告
    乙○○之上開侵占行為或原告公司之財產上損害結果，足見
    被告丙○○違反上開催收義務及告知義務之行為，與被告乙○○之上開侵占行為或原告公司所受相當於遭被告乙○○侵
    占款金額之損害間，並無相當因果關係，則依上開說明，原
    告主張：被告乙○○於本件係屬故意侵害原告之財產權、被
    告丙○○則係過失致原告財產權造成損害，二人縱無共同侵
    權之合意，但卻對於原告之損害有共同的原因。此於法理上
    係屬不真正連帶債務，依實務上之見解，認被告應給付原告
    損害額及法定利息，但如有其中一被告已給付，在其給付之
    範圍內，另一被告免除給付之義務。爰依民法第184條第1項
    前段、第185 條之規定提起本件訴訟，請求被告丙○○給付
    如訴之聲明所示等語，尚乏依據，洵無足取。
九、按「給付無確定期限者，債務人於債權人得請求給付時，經
    其催告而未為給付，自受催告時起，負遲延責任。其經債權
    人起訴而送達訴狀，或依督促程序送達支付命令，或為其他
    相類之行為者，與催告有同一之效力。」、「遲延之債務，
    以支付金錢為標的者，債權人得請求依法定利率計算之遲延
    利息。」、「應付利息之債務，其利率未經約定，亦無法律
    可據者，週年利率為百分之五。」，民法第229條第2項、第
    233條第1 項前段及第203條定有明文。從而，原告依侵權行
    為損害賠償之法律關係，請求被告乙○○應給付原告704,50
    5 元及自本繕本（更正訴之聲明狀）送達之翌日即94年7 月
    26日起至清償日止，按年息百分之五計算之利息，為有理由
    ，應予准許。逾此部分之請求，即屬無據，應予駁回。
十、兩造分別陳明願供擔保請准宣告假執行或免為假執行，就原
    告勝訴部分，經核並無不合，爰各酌定相當之擔保金額，予
    以准許。至原告敗訴部分，其假執行之聲請即失所附麗，應
    予駁回。
十一、本件事證已臻明確，兩造其餘攻擊、防禦方法及舉證，經
      本院審酌後，認對於判決結果均無影響，爰不一一論述，
      併此指明。
據上論結，本件原告之訴一部為有理由，一部為無理由，依民事
訴訟法第385條第1項前段、第79條、第390條第2 項、第392條，
判決如主文。
中    華    民    國    95    年    3     月    20    日
                  民事第一庭    法  官  楊千儀
以上正本證明與原本無異。
如對本判決上訴，須於判決送達後20日內向本院提出上訴狀（需
按他造人數附繕本）。
中    華    民    國    95    年    3     月    20    日
                                書記官  簡青根
附表
┌──┬──────────┬─────────────┐
│編號│   時間             │  金額（新臺幣）          │
├──┼──────────┼─────────────┤
│一  │93年6月19日         │28萬3,395元               │
├──┼──────────┼─────────────┤
│二  │93年7 月3日         │40萬5,410元               │
├──┼──────────┼─────────────┤
│三  │93年7 月13日        │31萬1,700元               │
├──┼──────────┼─────────────┤
│四  │93年7 月17日        │5,000元                   │
├──┼──────────┼─────────────┤
│五  │93年7 月25日        │5,000元                   │
├──┼──────────┼─────────────┤
│六  │93年7 月25日        │6,000元                   │
├──┼──────────┼─────────────┤
│七  │93年7 月26日        │5,000元                   │
├──┼──────────┼─────────────┤
│八  │93年8 月3日         │1萬元                     │
├──┼──────────┼─────────────┤
│九  │93年8 月8日         │3,000元                   │
├──┼──────────┼─────────────┤
│總計│                    │103萬4,505 元             │
└──┴──────────┴─────────────┘


司法院資訊處製作；財團法人民間司法改革基金會備份。
